臺灣臺南地方法院民事判決　八十八年度訴字第一六五六號
　　原　　　告　乙○○
　　被　　　告　甲○○
右當事人間請求給付工程款事件，本院判決如左：
    主      文
被告應給付原告新台幣壹佰貳拾貳萬壹仟零柒拾貳元，及自民國八十八年九月十六日
起至清償日止，按週年利率百分之五計算之利息。
原告其餘之訴駁回。
訴訟費用由被告負擔十分之六，餘由原告負擔。
本判決原告勝訴部分，於原告以新台幣肆拾壹萬元為被告供擔保後，得假執行；但被
告如於假執行程序實施前，以新台幣壹佰貳拾貳萬壹仟零柒拾貳元為原告供擔保後，
得免為假執行。
原告其餘假執行之聲請駁回。
    事　    實
甲、原告方面：
一、聲明：
  (一)被告應給付原告新台幣（下同）一百九十五萬零七百零五元，及自起訴狀繕本送
    達翌日起至清償日止，按週年利率百分之五計算之利息。
  (二)訴訟費用由被告負擔。
  (三)原告願供擔保，請准宣告假執行。
二、陳述：
  (一)原告乙○○承攬被告甲○○在台南市○○路○段二三九號及忠義路二段一五八巷
    十五號合併房屋之新建及增建工程（詳如附圖Ａ、Ｂ、Ｃ部分），約定於民國八
    十七年八月十日動工，工作天數一百二十天，增建部分工程工作天數一百八十天
    ，總工程款六百四十萬元，此有合約書七張可稽（以下就此部分稱新建及增建工
    程部分）；又被告於原告開工後，曾多次追加上開合約書以外之其他工程及變更
    原有工程，此部分經原告整理計算後可分為四大部分：(1)一樓（即附圖增建Ｂ部
    分），被告要求增高六十公分及附圖增建Ｂ部分二、三、四樓加樑柱等項工程款
    共十二萬零一百二十元未給付；(2)二樓正面改造（即附圖Ａ部分）及三、四樓冷
    氣孔補平工程款，原告請求被告應再給付三千八百元；(3)附圖Ｄ部分一樓後面增
    建、附圖新建Ｃ部分四樓改造、附圖Ａ、Ｂ部分五樓鐵厝工程及附圖Ａ、Ｂ、Ｃ
    部分磁磚腰帶等項工程款共應給付一百二十九萬二千一百五十五元扣除被告已給
    付三十一萬三千元、五萬元、十萬元及十八萬元合計六十四萬三千元，尚欠六十
    四萬九千一百五十五元；(4)附圖Ａ、Ｃ部分浴室改造部分：一、二、三、四樓改
    造工程款共一萬九千三百元未給付（以下此部分稱追加及變更工程部分），茲分
    別說明其細項：
    1.新建及增建工程部分：被告僅給付部分工程款及新建（Ｃ）部分給付二百萬元
      （見證據一合約書第七頁打勾部分）、增建（Ｂ）部分給付一百五十萬元（見
      證據一合約書第六頁打勾部分），共給付三百五十萬元，再扣除其中衛浴設備
      部分三十四萬元（見工程項目表編號十一，按：以下稱工程項目表即指原告於
      八十八年十二月六日所陳報，見本院卷第九一頁至九四頁背面）、大理石一百
      十七萬一千五百五十元（見工程項目表編號十）及樓梯扶手、塑膠門、二丁掛
      天井（空中花園）部分之工程款二十三萬零一百二十元（詳如工程項目表編號
      十二至二十，見證據七）以上各項均係被告主動要求由其自行僱工處理，尚欠
      工程款一百一十五萬八千三百三十元，即如合約書第六頁附表編號九、十、十
      二、十三、十五所載之金額，尚未給付。計算公式：0000000（總工程款）－
      340000（衛浴）－0000000（大理石）－230120（樓梯扶手等）＝0000000 （
      應付款）；減去被告已給付之三百五十萬元，被告就新建及增建工程部分仍應
      給付一百一十五萬八千三百三十元（0000000－0000000－0000000＝0000000
      ）。又原告八十八年十二月六日所附工程項目表編號九之工程款四十九萬元，
      其細目如下：(1)鋁窗，十八萬八千元(2)木門（十一口），八萬二千五百元(3)塑
      鋼門（七口）一萬二千六百元(4)電動門（三口），十五萬元，(5)現場管理費五
      萬六千九百元。
    2.追加及變更工程部分：追加及變更工程部分，被告於開工後，曾多次追加上開
      合約書以外之其他工程及變更原有工程，被告就此部分應再給付之工程款分述
      如下：
      (1)一樓（即附圖增建Ｂ部分）原合約高度為三百六十公分，被告要求增高六十
        公分及附圖增建Ｂ部分二、三、四樓加樑柱等項工程款共十二萬零一百二十
        元（詳如工程項目表編號二十一至二十四，相當於原證二），至於原合約空
        中花園二丁掛天井部分之工程款六萬零八十元，因被告要求不做，故已於前
        項主契約工程款中扣除。（原告八十八年八月二十五日起訴狀原主張八萬零
        四十元，業為原告於八十八年十二月六日民事準備書狀、九十年四月三十日
        辯論意旨狀更正陳述如上，應以嗣後之陳述為準）。
      (2)二樓正面改造（即附圖Ａ部分）及三、四樓冷氣孔補平工程款三千八百元（
        詳如證據三所載）。
      (3)附圖Ｄ部分一樓後面增建、附圖新建Ｃ部分四樓改造、附圖Ａ、Ｂ部分五樓
        鐵厝工程及附圖Ａ、Ｂ、Ｃ部分磁磚腰帶等項工程款共一百二十九萬二千一
        百五十五元（詳如證據四所載），扣除被告已給付三十一萬三千元、五萬元
        、十萬元及十八萬元合計六十四萬三千元，尚欠六十四萬九千一百五十五元
        ，此有估價單六張可證（如證據五）。（原告八十八年八月二十五日起訴狀
        原主張六十七萬九千一百五十五元，業為原告於八十八年十二月六日民事準
        備書狀、九十年四月三十日辯論意旨狀更正陳述如上，應以嗣後之陳述為準
        ）。至五樓之工程款係包括下列項目：上開工程項目表編號四八（十五萬
        元）、四九（二萬八千元）、五二（一萬四千五百元）、五三（二萬
        元）、五四（十八萬元）、五五（十六萬一千五百元）、五六（四萬
        零八百元），合計五十九萬四千八百元。
      (4)附圖Ａ、Ｃ部分浴室改造部分：一、二、三、四樓改造工程款，被告共應給
        付一萬九千三百元（如證據六，見工程項目表編號二十五至二十八）。
    3.綜上所述，被告共積欠工程款為原合約書工程款一百一十五萬八千三百三十元
      、追加及變更工程款十二萬零一百二十元、三千八百元、六十四萬九千一百五
      十五元、一萬九千三百元，總計一百九十五萬零七百零五元。
  (二)按本件系爭房屋已於八十八年二月十日取得使用執照（見證據八），嗣後被告再
    追加一樓、四樓、五樓之增建工程，亦已全部完成（被告要求自行施作及刪除者
    除外），被告亦已在上址經營「順太珠寶銀樓」多時，此有照片二張可證（如證
    據十）。詎被告至今仍拒付工程款一百九十五萬零七百零五元，實非事理之平。
    原告曾於7八十八年七月十五日委任黃厚誠律師催告被告應於五日內給付上開工
    程款，此有該律師函可證（如證據九），為此本於承攬之法律關係，請求被告給
    付上開工程款及其法定遲延利息。
  (三)對被告抗辯所為之陳述：
    1.就被告八十八年九月十七日答辯狀逐一反駁如下：
      (1)被告前開答辯狀事實理由第一項所稱已另付五萬元、三十一萬三千元、十五
        萬元、十八萬元等四筆款項，原告均已計算在已收款項之內，詳見原證四所
        示，原證四所載第一筆至第五筆合計三十六萬三千元即為被告所指之五萬元
        與三十一萬三千元；原證四第六筆所載十五萬元即為被告所指之十五萬元。
        至於被告所指已付清鐵厝十八萬元乙節，即為原證四第七筆之款項，核其工
        程項目應屬追加及變更部分。
      (2)被告答辯狀事實理由第二項之(1)所述，並非事實，蓋有關增高或增建，均係
        應被告所要求，此由天井未做，被告並無異議乙節，即可證明確有經過被告
        之同意，自應由被告補足差額。依據證據二至證據六內容所記載之工程項目
        均有追加或變更之文字，足見係屬追加及變更工程之部分，並非原合約之工
        程。何況被告亦援用原證五之估價單，足證其有同意甚明。被告本人於鈞院
        審理時已自認四樓改造部分係應其要求，至於地板亦係其求收回來自行做等
        語（見八十八年十一月二十五日言詞辯論筆錄）。
      (3)被告答辯狀事實理由第二項之(2)稱已於八十八年四月二十六日及二十七日付
        清之款項，已計入原證四之款項之內。原告所請求之差額三千八百元，其計
        算方式詳如原證三所載，與原證四之工程款不同。
      (4)被告答辯狀事實理由第二項之(3)所述之三筆款項，均已計入原證四之款項內
        ，至於磁磚腰帶部分，並非屬二十公分×二十五公分壁磚之範圍，按腰帶之
        價格遠比一般壁磚為高，且其長寬規格亦非二十公分×二十五公分，其理至
        明，已無庸置辯。
      (5)被告答辯狀事實理由第二項之(4)所述之項目，即為原證六之款項，其中被告
        所謂一樓浴室施工錯誤部分，原告原本就未予計款，至於二、三、四樓浴室
        均已改造完成，原為磚牆已經做好後，被告要求打掉改做玻璃，均係按照被
        告之指示及要求辦理。
      (6)被告答辯狀第三項部分，被告所指應扣除二十二萬四千三百元，原告本來已
        予以扣除（詳見原告起訴狀第三項）。至於被告所指撞壞五樓落地鋁門一口
        ，原告本來就未予計算在內，因為五樓有二口落地鋁門，原告只計算一口之
        價錢。
      (7)被告抗辯五樓二口鐵門未做云云，並非事實。原告已經僱請證人陳水銘裝設
        完畢，因被告要求改裝，故予以拆除，交由被告保管，此有證人出具之證明
        書可證（如證據十一），並據證人陳水銘結證屬實。
      (8)被告抗辯水電總開關箱門未裝設云云，係因被告要求等其舖完大理石後，須
        要安裝時再通知證人陳榮霖前來安裝開關箱蓋，且此部分尚未付款，此有證
        人出具之證明書可證（如證據十二），並據證人陳榮霖結證屬實。
    2.對於被告八十八年十二月答辯續（二）狀所附明細表，原告說明詳如八十九年
      一月六日狀之附件明細表「原告之說明」欄內所載（按：即附表二原告主張之
      部分）。
    3.按被告所指應於八十八年五月三十日完成，係指原證一之新建及增建工程而言
      （即原告起訴狀第一項所載），至於嗣後應被告之要求所為追加及變更工程部
      分（即原告起訴狀第二項所載），則不在此限，其進度應視各個追加及變更工
      程之性質暨被告之配合行為而定。例如油漆有一少部分未完成，係要等候被告
      另行僱工舖設地磚完成後，始能完成油漆，否則無法施工。被告遲至八十八年
      六月五日始舖好地磚及大理石，遲至同年六月六日始將其另行訂購之按摩浴缸
      送進工地，原告始能著手油漆及施工，故此部分應係可歸責於被告之事由。
    4.被告所稱瑕疵或未做部分，原告均予以否認，原告早已修補完成，並無滲水現
      象。至於木門，本已予以扣除，未計算在內。
    5.被告另主張「依約自應按日處罰總工程款六百四十萬元之千分之五：三萬二千
      元」乙節，原告予以否認。蓋依據兩造之合約書所載，並無「按日」罰款之記
      載，被告前項主張，並無依據。被告所舉證人陳美蓮於鈞院審理時證稱：「我
      有聽王生生（指被告）說沈先生（指原告）拖工程，所以他錢要算一算，不讓
      沈先生做了，但沈先生不要，說他要做。」等語（見八十九年三月九日言詞辯
      論筆錄）足證係被告拒絕原告繼續施做完工，其責任不在原告。況按承攬契約
      ，承攬人遲延完工，其所負責任，與一般債務，債務人給付遲延應負之責任，
      尚有不同，除有民法第五百零二條第二項或第五百零三條所定情形之一者外，
      定作人不得解除契約（最高法院七十七年台上字第一九六一判決參照）。
  (四)依據鈞院九十一年六月三日函辦理，陳報如左：
    1.關於原告八十八年十二月六日之書狀曾附工程項目表四紙，該表為何人所製作
      ？其與原證一至原證七有何不同？
      (1)按八十八年十二月六日狀附工程項目表四張，係於訴訟中奉前任法官指示由
        原告夫妻所製作，以詳細說明本件工程之細目，再由被告就上開工程項目表
        中有爭執部分提出答辯，故被告乃於八十八年十二月某日答辯狀提出明細表
        二張（編號一至二十二），此部分即為兩造爭執之部分，原告對於被告所爭
        執部分，再於八十九年一月六日狀附件針對上開編號一至二十二逐一說明。
        本案有關工程項目有無完成及是否應予扣除工程款，參照上開二份資料即明
        。
      (2)原證一、五、七均為原始證明。至於原證二、三、四、六部分，因無估價單
        ，而由原告事後自行製作工程款計算表作為請款之說明。
    2.關於「被告辯稱之漏水瑕疵，原告認應多少金額可以修補？如無法達成共識，
      台端認以何鑑定公司適當，如未陳報，本院依職權酌定」：有關漏水瑕疵部分
      ，原告予以否認，因被告拒絕原告繼續施作，復未限期通知原告補正，被告事
      後自行僱用水電工敲打施工，亦有可能造成滲水現象。故被告前開抗辯，應先
      舉證有無滲水、滲水之始期及其原因後，始再舉證修復之金額，以上均屬被告
      應負舉證之項目。因被告拒絕原告繼續施作，復未限期通知原告補正，自不能
      以此作為拒絕給付工程款之正當理由（請參照民法第四百九十七條第一、二項
      之規定）。
    3.對被告辯稱系爭工程有粉刷不均之瑕疵部分：引用原告八十九年一月六日附件
      工程說明表影本下面「原告之說明」欄。（按：即附表二原告主張之部分）。
三、證據：提出下列證據為證：
  (一)合約書影本七紙。
  (二)工程明細表一紙。
  (三)工程明細表一紙。
  (四)工程明細表一紙。
  (五)估價單六紙。
  (六)明細表一張。
  (七)估價單一紙。
  (八)使用執照一件。
  (九)八十八年七月十五日律師函一件。
  (十)系爭建物營業照片二幀。
  (十一)承民不銹鋼工程行陳水銘出具之證明書一紙。
  (十二)陳榮霖出具之證明書一紙。
  (十三)工程項目表影本四紙（附於原告八十八年十二月六日準備書狀末）。
  (十四)附圖一件（附於原告八十八年十二月六日準備書狀末）。
  (十五)就被告主張原告未施作之工程及應扣款金額所提出之說明二張（附於原告八十九
    年一月六日準備書狀末）。
  (十六)請求訊問證人陳水銘、陳榮霖。
乙、被告方面：
一、聲明：
  (一)原告之訴及假執行之聲請均駁回。
  (二)訴訟費用由原告負擔。
  (三)如受不利之判決，准供擔保免為假執行。
二、陳述：
  (一)被告於八十八年七月十三日，依民法第五百十一條第一項之規定，發函終止兩造
    間契約（參證一）。
  (二)原告承攬被告所有房屋之新建和增建工程，雙方原約定總工程款為六百四十萬元
    ，嗣後雙方達成合意，衛浴設備（三十四萬）、大理石部分（一百十七萬五百五
    十元），不再由原告施作，並將此部分工程款扣除，故工程款僅餘四百八十八萬
    八千四百五十元，但被告已支付之工程款除原告自認之三百五十萬元外，另已於
    4.及4.支付五萬元及三十一萬三千元，1.11.支付十五萬元，於同年五
    月間付清五樓鐵厝十八萬元，合計共付四百十九萬三千元，是六百四十萬元扣掉
    四百十九萬三千元，再扣掉衛浴設備三十四萬元及大理石一百十七萬一千五百五
    十元，僅餘六十九萬五千四百五十元。
  (三)原告於八十八年十月十四日補充理由狀中自承已收被告八十八年九月十七日所述
    之五萬元、三十一萬三千元、十五萬元及五樓鐵厝十八萬元（參88.9.17.書狀所
    附證物即明，而證物中民族路180148元估價單上末尾原告簽有「總付清」，可知
    此鐵厝部分之十八萬元確已付清。
  (四)至原告主張被告所稱五萬元、三十一萬三千元、十五萬元及五樓鐵厝十八萬元共
    四筆款項，業已計算在已收款項內，並引用原證四云云，惟查原證二至原證六部
    分，均為原告單方面製作之文件，未經雙方確認，被告否認其內容之真正，亦否
    認原告已將其計入已收款項內。
  (五)另於約定完工日後原告不願施做樓梯扶手樓下白鐵門等項目，故此部分工程款（
    原告主張為二十二萬四千三百元）亦扣除（雖同意扣除，然無礙原告實已未遵期
    完工而有違約之情事），僅餘工程款四十七萬一千一百五十元。
  (六)此外，應再扣掉五樓大口落地鋁門框因施工不慎被原告撞壞，換新之費用二萬八
    千元（在88.4.20之估價單內），僅餘工程款四十四萬三千一百五十元。
  (七)原告所整理之工程項目表，即如附表一關於新建及增建工程（或稱主工程）原告
    自認未施作主動扣除部分，被告已提出就編號12.、20.為爭執如該附表被告抗辯部
    分。
  (八)另被告就新建及增建工程（或稱主工程），除原告主動扣除外應再扣除之項目及
    金額，認應再扣除下列三部分：一除附表一原告自認未施作主動扣除外，應再扣
    除原告未施作部分、二有瑕疵應再扣除部分、三原告變更設計後，無庸施作項目
    卻未扣除，應再扣除部分（詳如附表二）。
  (九)系爭工程有下列瑕疵：1.大間房屋的一、二、三、四樓下雨後，雨水均會從牆壁
    滲進來，情況很嚴重，三樓上四樓之窗戶每逢下雨必滲水，三樓部份水電工人雖
    有來修補，但地磚迄仍未舖上，且樓梯仍會漏水、滲水，小間的二樓後方柱子角
    及牆壁均會滲水。2.施工過程土方掉落鄰居屋頂上，造成鄰居屋內會漏水滲水，
    迄未與該鄰居解決。以上瑕疵由於原告雖答應要進行修補卻遲遲不修補，該部份
    修補之費用，原告亦應負賠償之責。
  (十)其他一樓廁所壁磚未做、外牆二丁掛未做、木門實心雕刻未做、四樓後方二口鋁
    窗未做、一樓到四樓牆壁及天花板水泥粉光及油漆未做，以及其他應做未做均應
    扣款，有待雙方會算，惟無論如何，被告以逾期完工應給付之違約罰款抵銷後，
    被告已無積欠任何款項，反而原告尚應賠償被告數十萬元。
  (十一)系爭房屋雖於2.10.取得使用執照，但本件承攬工程係分成新建工程（即於原有
    房屋後方空地上，新建一與原有房屋相連之一至四樓房屋）和增建部分（原有房
    屋後方增建），而使用執照僅屬新建工程部分，原告以系爭房屋已取得使用執照
    ，遂稱承攬工程已全部完成，並不可採。
  (十二)而增建工程迄未完成，包括油漆未完成，尚未接電無法使用房屋，五樓鐵門二口
    未裝設，雙方約定應於5.全部完工，如有偷工減料或沒有按施工進度完工，
    以總工程款千分之五按日罰款，總工程款六百四十萬元，千分之五為三萬二千元
    ，迄至八十八年七月十三日發函終止雙方契約為止，已逾四十二天原告應罰款一
    百三十四萬四千元，依契約被告已無應付未付之工程款。
  (十三)另原告稱系爭工程嗣後曾應被告要求追加及變更，並稱此追加及變更工程不包括
    於契約所訂，應於八十八年五月三十日前完工之約定內云云，被告亦否認，蓋依
    雙方於施工前就契約均逐頁簽名確認，並約明完工日期和遲延之違約金，可見雙
    方均係謹慎之人，倘嗣有追加及變更工程，豈會不另立書面或就完工日期及違約
    另行約定。
  (十四)原告稱油漆部分應待被告鋪好地磚，及按摩浴缸進工地後始能施工，與常理完全
    不符，油漆與地磚、按摩浴缸，三者完全不相影響，更無施工上必然先後順序，
    原告所述係卸責之詞。原系爭房屋之地板（即統稱大理石部份），均由原告承攬
    施作（參契約書第一張5.舖面），嗣不再由原告施做，被告即另行僱工（徐榮欽
    ）施做，惟嗣後之施工即非全採用大理石，而係部份地板採用大理石，部份採用
    地磚，惟原告竟對該施工加以阻撓，使無法順利施工，故原告除應證明地磚、按
    摩浴缸、油漆三者施工有其所稱之順序外，綜認有先後順序，亦係因原告阻撓所
    致，此有證人徐榮欽足證，仍為可歸責於承攬人之事由，致工作不能於約定期間
    完成，依民法第五百零二條之規定，被告自得請求減少報酬。
  (十五)對於原告主張應再給付「變更及追加工程之款項」之答辯：
    1.原告主張除前揭工程款外，尚有其他追加和變更工程之工程款云云，被告否認
      。事實上係原告於施工過程中一再擅自變更設計，被告不得已才同意於不另收
      費情況下讓原告施作，而不要求其將之拆除重做。另原告所提原證二至原證六
      ，均係原告單方面製作之文件，於本件訴訟前被告根本未曾看過，被告否認其
      內容之真正，亦否認各該項目有原告主張之價值，亦不得由該文件即認定雙方
      有同意加價變更建築。
    2.被告要求增高僅約三十公分，二、三、四樓是原告自行變更設計，此部份工程
      款十四萬四千一百二十元，被告否認。設計圖原有空中花園，原告要求變更設
      計，截長補短後被告不用再補工程款，因此被告才同意變更，此部份原告不得
      再向被告請求。
    3.二樓前面改為白鐵圍木牆，是在4.20.之估價單內，被告已分別於4.及
      4.付清。三樓、四樓冷氣孔捕平本來就應在該追加之工程範圍內，被告既付
      清前面牌樓等追加之工程款三十六萬三千元，豈有可能只欠幾千元未付？
    4.一樓增建改造，四樓改造追加部份，已在4.20.之估價單內，被告已分別於
      4.及4.付清。五樓鐵厝工程，被告已付清全部工程款十八萬元，瓷磚腰
      帶部份，在合約書第二張內牆1.浴室及廚房牆面貼羅馬二０ＣＭ×二五ＣＭ高
      級壁磚工程之範圍內，原告巧立名目追加工程費用，被告無法接受。
    5.被告並未要求浴室改造，此部份工程款被告否認。一樓浴室原告施工錯誤，被
      吳欽德建築師發現，自行改過來，卻造成浴室太低，二樓浴室完全未改造，三
      、四樓浴室外牆只做一半，一半裝設玻璃，玻璃費用及白鐵框費用均被告自行
      支付，該部份外牆只做一半之工資、瓷磚及油漆等其他材料費用應扣還給被告
      。
    6.其餘關於原告主張應再給付「變更及追加工程之款項」之答辯，詳如附表三被
      告抗辯欄。
  (十六)依民法第四百九十條之規定，承攬係一方為他方完成一定之工作，他方待工作完
    成時給付報酬之契約，本事件中原告有諸多未完工，其請求承攬報酬即無理由。
    再者，原告一再以被告於扣除金額上有引用原告所稱數額，即稱被告已同意加價
    變更設計云云，更不可採。按被告引用該數額，係因原告就該部分項目有所稱價
    值自認，此乃舉證上便宜措施，豈可混為一談。
三、證據：
  (一)合約書第六張、第七張各一紙。
  (二)黃秀珍簽名收據影本一紙。
  (三)八十八年四月二十日原告出具之估價單影本一紙。
  (四)鐵厝十八萬元總付清收據一紙。
  (五)八十八年十月十四日承民不銹鋼工程行出具之鐵門部分請款單影本一紙。
  (六)徐榮欽出具之部分騎樓請款單影本一紙。
  (七)八十八年七月十三日通知原告終止承攬契約律師函一件。
  (八)主張原告未施做之工程及應扣款金額明細表一紙。
  (九)八十八年十二月十八日被告請林維良另行勘查後製作之估價單二紙。
  (十)水電總開關箱門估價單影本二紙（本院卷第一六○、一六一頁）。
  (十一)放款餘額證明書一紙。
  (十二)台南區中小企業銀行繳息清單一紙。
  (十三)九十一年一月二十九日拍攝之系爭建物漏水部分照片十三幀。
  (十四)八十八年九月十七日提出之系爭建物未完工照片一紙。
  (十五)漏水部分修繕估價單二紙。
  (十六)漏水照片十六幀。
  (十七)未完成施做之照片十三幀。
  (十八)九十一年六月二十六日履勘照片二十二幀。
  (十九)請求傳訊證人徐榮欽、陳美蓮、蔡美娥、林維良、康信達、謝聖康。
    理　　　由
一、按訴狀送達後，原告不得將原訴變更或追加他訴，但擴張或減縮應受判決事項之
    聲明者，不在此限，民事訴訟法第二百五十五條第一項第三款定有明文。本件原
    告起訴聲明第一項原請求被告給付一百九十四萬六千四百四十五元及其法定遲延
    利息，於訴訟進行中，擴張聲明第一項為請求被告給付一百九十五萬零七百零五
    元及其法定遲延利息，依前揭法文所示，應予准許，核先敘明。
二、原告起訴主張：其承攬被告甲○○系爭房屋之新建及增建工程，約定於八十七年
    八月十日動工，工作天數一百二十天，增建部分工程工作天數一百八十天，總工
    程款六百四十萬元；又被告於原告開工後，曾多次追加上開合約書以外之其他工
    程及變更原有工程，此部分經原告整理計算後可分為四大部分：(1)一樓（即附圖
    增建Ｂ部分），被告要求增高六十公分及附圖增建Ｂ部分二、三、四樓加樑柱等
    項工程款共十二萬零一百二十元未給付；(2)二樓正面改造（即附圖Ａ部分）及三
    、四樓冷氣孔補平工程款，原告請求被告應再給付三千八百元；(3)附圖Ｄ部分一
    樓後面增建、附圖新建Ｃ部分四樓改造、附圖Ａ、Ｂ部分五樓鐵厝工程及附圖Ａ
    、Ｂ、Ｃ部分磁磚腰帶等項工程款共應給付一百二十九萬二千一百五十五元扣除
    被告已給付三十一萬三千元、五萬元、十萬元及十八萬元合計六十四萬三千元，
    尚欠六十四萬九千一百五十五元；(4)附圖Ａ、Ｃ部分浴室改造部分：一、二、三
    、四樓改造工程款共一萬九千三百元未給付。綜上所述，被告共積欠工程款為原
    合約書工程款一百一十五萬八千三百三十元、追加及變更工程款十二萬零一百二
    十元、三千八百元、六十四萬九千一百五十五元、一萬九千三百元，總計一百九
    十五萬零七百零五元。爰依民法承攬之法律關係，請求被告給付原告如聲明所示
    金額之報酬及其遲延利息等語。
三、被告則以：雙方原約定總工程款為六百四十萬元，嗣後雙方達成合意，衛浴設備
    （三十四萬）、大理石部分（一百十七萬五百五十元），不再由原告施作，並將
    此部分工程款扣除，故工程款僅餘四百八十八萬八千四百五十元，但被告已支付
    之工程款除原告自認之三百五十萬元外，另已於4.及4.支付五萬元及三
    十一萬三千元，1.11.支付十五萬元，於同年五月間付清五樓鐵厝十八萬元，合
    計共付四百十九萬三千元，是六百四十萬元扣掉四百十九萬三千元，再扣掉衛浴
    設備三十四萬元及大理石一百十七萬一千五百五十元，僅餘六十九萬五千四百五
    十元。原證二至原證六部分，均為原告單方面製作之文件，未經雙方確認，被告
    否認其內容之真正，亦否認原告已將其計入已收款項內。另於約定完工日後原告
    不願施做樓梯扶手樓下白鐵門等項目，故此部分工程款（原告主張為二十二萬四
    千三百元）亦扣除（雖同意扣除，然無礙原告實已未遵期完工而有違約之情事）
    ，僅餘工程款四十七萬一千一百五十元。此外，應再扣掉五樓大口落地鋁門框因
    施工不慎被原告撞壞，換新之費用二萬八千元（在88.4.20之估價單內），僅餘
    工程款四十四萬三千一百五十元。原告所整理之工程項目表，即如附表一關於新
    建及增建工程（或稱主工程）原告自認未施作主動扣除部分，被告已提出就編號
    12.、20.為爭執如該附表被告抗辯部分。另被告就新建及增建工程（或稱主工程）
    ，除原告主動扣除外應再扣除之項目及金額，認應再扣除下列三部分：一除附表
    一原告自認未施作主動扣除外，應再扣除原告未施作部分、二有瑕疵應再扣除部
    分、三原告變更設計後，無庸施作項目卻未扣除，應再扣除部分（詳如附表二）
    。系爭房屋雖於2.10.取得使用執照，但本件承攬工程係分成新建工程（即於原
    有房屋後方空地上，新建一與原有房屋相連之一至四樓房屋）和增建部分（原有
    房屋後方增建），而使用執照僅屬新建工程部分，原告以系爭房屋已取得使用執
    照，遂稱承攬工程已全部完成，並不可採。雙方約定應於5.全部完工，如有
    偷工減料或沒有按施工進度完工，以總工程款千分之五按日罰款，總工程款六百
    四十萬元，千分之五為三萬二千元，迄至八十八年七月十三日發函終止雙方契約
    為止，已逾四十二天原告應罰款一百三十四萬四千元，依契約被告已無應付未付
    之工程款。另原告稱系爭工程嗣後曾應被告要求追加及變更，並稱此追加及變更
    工程不包括於契約所訂，應於八十八年五月三十日前完工之約定內云云，被告亦
    否認，蓋依雙方於施工前就契約均逐頁簽名確認，並約明完工日期和遲延之違約
    金，可見雙方均係謹慎之人，倘嗣有追加及變更工程，豈會不另立書面或就完工
    日期及違約另行約定。關於原告主張應再給付「變更及追加工程之款項」之答辯
    ，詳如附表三被告抗辯欄等語，以為置辯。
四、原告主張其承攬被告甲○○系爭房屋之新建及增建工程，約定於八十七年八月十
    日動工，工作天數一百二十天，增建部分工程工作天數一百八十天，總工程款六
    百四十萬元之事實，業據原告提出合約書影本七紙為證，且為被告所不爭執，是
    原告此部份主張自堪信為真實。而被告辯稱其已於八十八年七月十三日，依民法
    第五百十一條第一項之規定，發函終止兩造間契約，業據其提出通知原告終止承
    攬契約律師函一件，且為原告所不否認，亦堪信為真實。至原告其餘主張，均一
    一為被告所否認，而被告之抗辯亦為原告所否認（詳如附表二、三及上開陳述欄
    ），並均以前詞置辯。
五、按「稱承攬者，謂當事人約定，一方為他方完成一定之工作，他方俟工作完成，
    給付報酬之契約。」、「工作未完成前，定作人得隨時終止契約。但應賠償承攬
    人因契約終止而生之損害。」民法第四百九十條第一項、第五百十一條分別定有
    明文。又「查契約之終止，僅使契約自終止之時起，嗣後歸於消滅。承攬契約在
    終止以前，承攬人業已完成之工作，苟已具備一定之經濟上效用，可達訂約意旨
    所欲達成之目的者，定作人就其受領之工作，有給付相當報酬之義務。」最高法
    院七十四年度台上字第一七六九號判決可資參照。故承攬人於工作完成後可向定
    作人請求給付報酬，如定作人於工作未完成前終止契約，承攬人亦可向定作人請
    求已完成工作部分之報酬。查本件系爭工程為定作人即被告於工作完成前依據民
    法第五百十一條終止，業經認定如上，則承攬人即原告請求定作人即被告給付承
    攬報酬，就已完成部分之報酬，自屬於法有據應予准許，至於未施作部分之報酬
    ，包括經兩造合意不施作或原告未施作部分（包括原契約範圍而未施作以及因嗣
    後變更契約範圍致無施作必要）自均屬不得請求。又按，本件系爭工程經被告終
    止兩造間之承攬契約後，已另僱工完成，亦即原告完成部分之狀態已經改變，本
    院自無法另請鑑定人加以鑑定原告完工部分之價值，以判定原告得請求報酬之範
    圍，僅得就目前建物之狀態、兩造間之合約書以及兩造之主張來加以判斷原告已
    完工部分即其得請報酬之範圍；再按自原告提出之使用執照（見本院卷第二三頁
    ）、照片（見本院卷第一六九頁）以及本院前往系爭建物勘驗之結果，可知目前
    系爭房屋已經交付被告使用中，因而，本件在計算原告得請求已完工之報酬時，
    因已無法以鑑定方式來認定，自僅能先認定原告原得請求之總報酬額為何，減除
    已經給付之報酬，再扣除原告未施作部分之金額，即為原告所得請求已完工部分
    之報酬。是本件所應先審酌者厥為：一被告辯稱原告所主張如附表三變更及追加
    部分之工程本來就包括在總工程款六百四十萬元之內，有無理由；二就增建及新
    建部分有何部分是屬於經兩造合意不施作或原告未施作部分（包括：(1)原告主動
    扣除（如附表一編號10.至20.）；(2)被告抗辯應再扣除原契約範圍而未施作（如附
    表二編號1.至15.）；(3)被告抗辯應再扣除因嗣後變更契約範圍致無施作必要（如
    附表二編號18.至）；三如第一點認定原告所主張如附表三變更及追加部分之工
    程並不包括在總工程款六百四十萬元之內，而應另行計算費用，則原告請求被告
    應再給付如附表三變更及追加部分之工程有無理由（如有已經給付者，自應予以
    扣除），抑或該附表中何項目為有理由？（如附表三）經查：
  (一)系爭建物係被告所有坐落台南市○○路○段二三九號及忠義路二段一五八巷十五
    號合併之房屋，而被告對於原告所提出之附表三部分編號至、至、至
    、、、均並未否認有變更契約內容，僅抗辯稱無庸另加價，惟查，上開變
    更之部分，涉及之金額頗高，豈可能不另外加收費用之理；況、、至、
    業已付清款項，自堪認原告所主張如附表三變更及追加部分之工程並非全部包
    括在總工程款六百四十萬元之內，是原告所主張如附表三各項目之工程款仍應分
    別逐一認定。
  (二)就增建及新建部分有何部分，是屬於應予准許，何部分是屬於經兩造合意不施作
    或原告未施作部分（包括原契約範圍而未施作以及因嗣後變更契約範圍致無施作
    必要），本院逐一認定如附表一（原告得請求之金額扣除已付金額為0000000 元
    ）、附表二（被告得再扣除原告未主動扣除部分252523元及變更設計應再扣除部
    分148000元，共400523元）及附表四（應再扣除36960元），原告應可再請求七
    十二萬零八百四十七元（0000000-000000-00000=720847元）（尚未扣除後述瑕
    疵部分）。
  (三)原告請求被告應再給付如附表三變更及追加部分之工程有無理由（如有已經給付
    者，自應予以扣除），本院亦已逐一認定如附表三，原告應可再請求六十四萬零
    二百二十五元。
六、再按「債務人遲延者，債權人得請求其賠償因遲延而生之損害。」、「工作有瑕
    疵者，定作人得定相當期限，請求承攬人修補之。承攬人不於前項期限內修補者
    ，定作人得自行修補，並得向承攬人請求償還修補必要之費用。如修補所需費用
    過鉅者，承攬人得拒絕修補，前項規定，不適用之。」、「承攬人不於前條第一
    項所定期限內修補瑕疵，或依前條第三項之規定拒絕修補或其瑕疵不能修補者，
    定作人得解除契約或請求減少報酬。但瑕疵非重要，或所承攬之工作為建築物或
    其他土地上之工作物者，定作人不得解除契約。」民法第二百三十一條、第四百
    九十三條、第四百九十四條分別定有明文。因此，如原告有遲延或有瑕疵經請求
    修補而不修補之情形，被告自得請求賠償或減少報酬，亦即可自原告所得請求之
    已完成之承攬報酬中再予以扣除。茲分別認定被告本件已完成部分之工程是否有
    給付遲延或瑕疵部分：
  (一)被告抗辯遲延應再扣除部分，因本件嗣後有變更、追加工程，業經認定如上，因
    此，本件之完工日自不得再依原來之完工日定之，而應依兩造嗣後之約定來認定
    新的完工日，惟本件既未另定完工日，則應視變更、追加之工程一般所需之天數
    來將完工日往後展延，或將本件債務視為無確定期限之給付，而本件係由被告於
    八十八年七月十三日，依民法第五百十一條第一項之規定，發函終止兩造間契約
    ，其終止日距離原來完工日即八十八年五月三十日僅有四十幾日，經核本件變更
    或追加之工程（如附表三本院准許部分），不在少數，欲要求原告在四十幾日內
    全部完工，尚屬強求，因此被告辯稱其可依約以總工程款千分之五按日罰款，總
    工程款六百四十萬元，千分之五為三萬二千元，迄至八十八年七月十三日發函終
    止雙方契約為止，已逾四十二天，原告應罰款一百三十四萬四千元云云，自非有
    理。
  (二)被告抗辯漏水瑕疵部分：原告否認有漏水瑕疵，並主張因被告拒絕原告繼續施作
    ，復未限期通知原告補正，被告事後自行僱用水電工敲打施工，亦有可能造成滲
    水現象。故被告前開抗辯，應先舉證有無滲水、滲水之始期及其原因後，始再舉
    證修復之金額，以上均屬被告應負舉證之項目。因被告拒絕原告繼續施作，復未
    限期通知原告補正，自不能以此作為拒絕給付工程款之正當理由等語（請參照民
    法第四百九十七條第一、二項之規定）。經查，本院前往勘驗系爭建物，發現確
    有如本院卷第三三二頁至三四九頁照片所示漏水之情形，而證人徐榮欽、陳美蓮
    證稱當時（約八十八年五月）即有漏水（見本院卷第一四二、一四四頁），因此
    被告辯稱當時即存在漏水瑕疵即有理由。至原告依據民法第四百九十七條主張被
    告未通知補正，不能以瑕疵作為拒絕給付工程款之理由云云，按民法第四百九十
    七條規定：「工作進行中，因承攬人之過失，顯可預見工作有瑕疵或有其他違反
    契約之情事者，定作人得定相當期限，請求承攬人改善其工作或依約履行。承攬
    人不於前項期限內，依照改善或履行者，定作人得使第三人改善或繼續其工作，
    其危險及費用，均由承攬人負擔。」，此法條乃所謂「定作人瑕疵預先防止權」
    ，亦即該條文係賦予定作人之權利，並非規範定作人之義務，亦即，並非定作人
    未於「得預見瑕疵」時通知承攬人，將來即喪失瑕疵修補請求權或減酬請求權，
    原告之見解似有誤會。系爭工程雖嗣因被告終止契約，然系爭建物既已交付被告
    使用，被告自仍可主張系爭房屋具有瑕疵，然因兩造已終止契約，解釋上被告即
    不能再行使修補請求權，亦即被告如能證明確有瑕疵存在而逕行請求減少報酬，
    應為法所許可，是被告抗辯於原告請求已完成工程之報酬中扣除漏水瑕疵應為有
    理由。至扣除之金額，本院認以新康興防水有限公司之估價單（十四萬元）為合
    理可採。
  (三)被告抗辯粉刷不平之瑕疵部分：本院認被告所辯為無理由，詳如附表二之認定。
  (四)因而，被告抗辯原告應負遲延責任，其得請求因遲延而生之損害部分為無理由，
    至被告抗辯增建及新建工程部分，本院認應再扣除漏水瑕疵十四萬元。
七、綜上所述，系爭工程應分為增建及新建工程部分（或稱主工程部分，即如附表一
    所示編號1.至9.）以及變更及追加工程部分（即如附表三）。增建及新建工程部
    分應先扣除兩造均不爭執已給付之報酬三百五十萬元，再扣除原告主動扣除未施
    作部分（即如附表一編號10.至20.，以及附表四部分）、被告抗辯原告未施作未主
    動扣除部分（即如附表二）、被告抗辯應變更設計後無庸施作項目原告未主動扣
    除部分（即如附表二），復就被告抗辯瑕疵部分（即如附表二編號16.、17.部分，
    原告就增建及新建工程部分，所得請求給付之已完成之報酬額為五十八萬零八百
    四十七元；至變更及追加工程部分，本院認為原告就變更及追加工程部分所得請
    求給付之已完成之報酬額為六十四萬零二百二十五元。原告就增建及新建工程部
    分與變更及追加工程部分二部分，扣除已給付部分，所得請求給付之已完成之報
    酬額為一百二十二萬一千零七十二元。從而，被告依據民法第五百十一條之規定
    終止兩造間之承攬契約，原告仍得請求已完成部分之報酬，其請求被告給付一百
    二十二萬一千零七十二元及自起訴狀繕本送達翌日即八十八年九月十六日起至清
    償日止按週年利率百分之五計算之利息，即有理由，應予准許，逾此部分之請求
    ，即無理由，應予駁回。
八、原告及被告均陳明願供擔保請准宣告假執行或免予假執行，就原告勝訴部分，經
    核均無不合，茲酌定如主文第四項所示之相當擔保金額，分別予以准許。至於原
    告敗訴部分，其假執行之聲請業因訴之駁回而失所附麗，應併駁回之。
據上論結，本件原告之訴為一部有理由，一部無理由，依民事訴訟法第七十九條但書
、第三百九十條第二項、第三百九十二條，判決如主文。
中　　　華　　　民　　　國　　九十一　　年　 　十二 　　月　　三十一　　日
                                臺灣臺南地方法院民事第三庭
~B法　　　官　張家瑛
右為正本係照原本作成。
如對本判決上訴，須於判決送達後廿日內向本院提出上訴狀。
中　　　華　　　民　　　國　　九十二　　年　 　一　 　　月　　　三　　　日
~B法院書記官  葉東平
附表一：新建及增建工程（或稱主工程）之各項工程項目及原告自認未施作主動扣除
┌─┬─┬──────────────────┐
│名│價│原告乙○○（承攬人）整理之工程項目表│
│  │  │（見本院卷第九一頁至九四頁背面）    │
│  │  ├─┬────────┬────┬──┤
│  │  │編│ 項  目  名  稱 │該單項之│主張│
│  │  │  │                │金額    │已否│
│  │  │  │                │        │付款│
│  │  │  │                │        │或應│
│  │  │  │                │        │否扣│
│稱│額│號│                │        │除  │
├─┼─┼─┼────────┼────┼──┤
│一│六│1.│ＲＣ混凝土灌漿、│270萬   │已付│
│新│百│  │鋼筋工錢、模板、│        │    │
│建│四│  │水電、營造稅、發│        │    │
│及│十│  │票稅、保險費、結│        │    │
│增│萬│  │構全部完成（一至│        │    │
│建│元│  │四樓）          │        │    │
│工│︵│  │                │        │    │
│程│含│  │                │        │    │
│︵│兩│  │                │        │    │
│或│造│  │                │        │    │
│稱│合│  │                │        │    │
│主│意├─┼────────┼────┼──┤
│工│扣│2.│新建、增建外部左│40萬    │已付│
│程│除│  │右兩側水泥粉光全│        │    │
│︶│之│  │部完成          │        │    │
│之│大│  │                │        │    │
│各│理│  │                │        │    │
│項│石├─┼────────┼────┼──┤
│細│、│3.│二丁掛外部，後忠│20萬    │已付│
│目│衛│  │義路二段一樓至四│        │    │
│  │浴│  │樓全部完成      │        │    │
│  │設│  │                │        │    │
│  │備│  │                │        │    │
│  │︶│  │                │        │    │
│  │，├─┼────────┼────┼──┤
│  │如│4.│新建內部粉光完成│20萬    │已付│
│  │扣│  │                │        │    │
│  │除├─┼────────┼────┼──┤
│  │大│5.│增建、原有內部水│20萬    │未付│
│  │理│  │泥粉光          │        │    │
│  │石│  │                │        │    │
│  │、├─┼────────┼────┼──┤
│  │油│6.│天井，民族路正面│20萬    │未付│
│  │漆│  │二丁掛磁磚      │        │    │
│  │之│  │                │        │    │
│  │總│  │                │        │    │
│  │價├─┼────────┼────┼──┤
│  │額│7.│內部磁磚、地磚、│30萬    │未付│
│  │：│  │浴室完成、廚房牆│        │    │
│  │四│  │磚全部完成      │        │    │
│  │八├─┼────────┼────┼──┤
│  │八│8.│油漆部分、新建、│20萬    │未付│
│  │八│  │增建、原有完成  │        │    │
│  │四├─┼────────┼────┼──┤
│  │五│9.│全部完成項目：鋁│49萬    │未付│
│  │○│  │窗、木門、塑鋼門│        │    │
│  │元│  │、電動門、管理費│        │    │
╞═╪═╪═╪════════╪════╪══╡
│二│︵│10.│扣除部分大理石完│00000000│原告│
│原│不│  │成              │        │主動│
│告│包│  │                │        │扣除│
│自│括├─┼────────┼────┼──┤
│認│10.│11.│扣除衛浴設備    │34萬    │原告│
│未│、│  │                │        │主動│
│施│11.│  │                │        │扣除│
│作│︶├─┼────────┼────┼──┤
│主│主│12.│扣除木門、門框一│7500    │原告│
│動│動│  │口3000元，門片一│        │主動│
│扣│扣│  │片4500元，共7500│        │扣除│
│除│除│  │元              │        │    │
│  │之├─┼────────┼────┼──┤
│  │金│13.│扣除木門、門片（│33300   │原告│
│  │額│  │一片4500元）五片│        │主動│
│  │為│  │共22500元；塑膠 │        │扣除│
│  │：│  │門（一口1800元）│        │    │
│  │二│  │六口共10800元。 │        │    │
│  │三│  │共計33300元     │        │    │
│  │○├─┼────────┼────┼──┤
│  │一│14.│扣除玻璃        │2萬     │原告│
│  │二│  │                │        │主動│
│  │○│  │                │        │扣除│
│  │元├─┼────────┼────┼──┤
│  │  │15.│扣除防水材料工（│6000    │原告│
│  │  │  │每坪1500元）四坪│        │主動│
│  │  │  │共6000元        │        │扣除│
│  │  ├─┼────────┼────┼──┤
│  │  │16.│扣除一到四樓之扶│59040   │原告│
│  │  │  │手（每米2400元）│        │主動│
│  │  │  │24.6米共59040元 │        │扣除│
│  │  ├─┼────────┼────┼──┤
│  │  │17.│扣除忠義路電動門│24000   │原告│
│  │  │  │改有小門（每口12│        │主動│
│  │  │  │000元）二口共240│        │扣除│
│  │  │  │00元            │        │    │
│  │  ├─┼────────┼────┼──┤
│  │  │18.│扣除原有窗（每口│15000   │原告│
│  │  │  │7500元）二口共15│        │主動│
│  │  │  │000元           │        │扣除│
│  │  ├─┼────────┼────┼──┤
│  │  │19.│扣除三樓、四樓冷│1200    │原告│
│  │  │  │氣鋁框（每口300 │        │主動│
│  │  │  │元）四口共1200元│        │扣除│
│  │  ├─┼────────┼────┼──┤
│  │  │20.│扣除二丁掛部分（│64080   │原告│
│  │  │  │800公分×1.102公│        │主動│
│  │  │  │分，每坪2400元）│        │扣除│
│  │  │  │二十六點七坪共64│        │    │
╞═╧═╧═╧════════╪════╪══╡
│                            │扣除原告│原告│
│                            │主動扣除│得請│
│                            │部分，原│求之│
│小  計                      │告就新建│金額│
│                            │及增建工│扣除│
│                            │程，主張│已付│
│                            │其得請求│金額│
│                            │之金額為│為：│
│                            │：465833│1158│
│                            │0元     │330 │
│                            │        │元  │
╘══════════════╧════╧══╛
附表二：被告抗辯新建及增建工程（或稱主工程），除原告主動扣除外應再扣除之項目及金額
┌─┬─┬──────────────────┬──────────┬───────┐
│扣│價│被告甲○○（定作人）整理之表格      │原告乙○○（承攬人）│本院查        │
│  │  │（見本院卷第一一二、一一三頁）      │對被告抗辯之該項有無│              │
│除│  │                                    │爭執                │              │
│  │  │                                    │                    │              │
│之│  ├─┬────────┬────┬──┤                    │              │
│  │  │編│ 項  目  名  稱 │該單項之│主張│                    │              │
│原│  │  │                │金額    │應否│                    │              │
│  │  │  │                │        │再扣│                    │              │
│因│  │  │                │        │除或│                    │              │
│  │額│號│                │        │扣款│                    │              │
├─┼─┼─┼────────┼────┼──┼──────────┼───────┤
│一│由│1.│扣除一樓騎樓天花│54667   │應再│否認上開金額，且此部│編號1.、3.至9.│
│除│於│  │板、地板、樑柱油│        │扣除│分不在合約之內      │均指油漆部分，│
│附│被│  │漆粉刷及地磚未施│        │    │                    │被告提出證人林│
│表│告│  │作              │        │    │                    │維良所出具之估│
│一│對├─┼────────┼────┼──┼──────────┤價單為證（見本│
│原│13.│2.│扣除一樓電動鐵捲│12000   │應再│同意扣除            │院卷第七五頁七│
│告│、│  │門旁縫隙未彌封、│        │扣除│                    │六頁），且林維│
│自│15.│  │電動門遙控器未交│        │    │                    │良亦到庭證述，│
│認│未│  │付              │        │    │                    │是被告辯稱此部│
│未│表├─┼────────┼────┼──┼──────────┤分應再扣除，即│
│施│示│3.│扣除一樓小間天花│9360    │應再│                    │為有理由。    │
│作│金│  │板未油漆粉光    │        │扣除│                    │至編號2.原告同│
│主│額├─┼────────┼────┼──┼──────────┤意扣除，亦依被│
│動│，│4.│扣除一樓大間未油│18840   │應再│已做2/3，只剩第三次 │告答辯予以扣除│
│扣│無│  │漆粉光          │        │扣除│油漆，俟被告自做之裝│。            │
│除│法│  │                │        │    │潢及大理石完成後，即│              │
│外│計│  │                │        │    │可補做。            │              │
│，│算├─┼────────┼────┼──┼──────────┤              │
│應│此│5.│扣除一樓大間水電│3000    │應再│可補做。            │              │
│再│部│  │總開關未裝設    │        │扣除│                    │              │
│扣│分│  │                │        │    │                    │              │
│除│總├─┼────────┼────┼──┼──────────┤              │
│原│額│6.│扣除二樓小間油漆│27480   │應再│同編號4之說明       │              │
│告│  │  │未完成          │        │扣除│                    │              │
│未│  ├─┼────────┼────┼──┼──────────┤              │
│施│  │7.│扣除二樓大間天花│3360    │應再│同編號4之說明       │              │
│作│  │  │板未油漆、粉光，│        │扣除│                    │              │
│部│  │  │室內油漆部分未完│        │    │                    │              │
│分│  │  │成              │        │    │                    │              │
│  │  ├─┼────────┼────┼──┼──────────┤              │
│  │  │8.│扣除樓梯間油漆未│29640   │應再│同編號4之說明       │              │
│  │  │  │完成            │        │扣除│                    │              │
│  │  ├─┼────────┼────┼──┼──────────┤              │
│  │  │9.│扣除三、四樓天花│94176   │應再│同編號4之說明       │              │
│  │  │  │板未油漆、粉光，│        │扣除│                    │              │
│  │  │  │室內部分油漆未完│        │    │                    │              │
│  │  │  │成              │        │    │                    │              │
│  │  ├─┼────────┼────┼──┼──────────┼───────┤
│  │  │10.│扣除四樓後方鋁窗│2000    │應再│已做，但被告改為增建│被告無法證明原│
│  │  │  │二口未做        │        │扣除│，故再打掉。        │告單就此部分未│
│  │  │  │                │        │    │                    │施作，不能再扣│
│  │  │  │                │        │    │                    │除            │
│  │  │  │                │        │    │                    │              │
│  │  ├─┼────────┼────┼──┼──────────┼───────┤
│  │  │11.│扣除五樓二口鐵門│42000   │應再│已裝                │原告舉證人陳榮│
│  │  │  │未裝            │        │扣除│                    │霖證稱已施作，│
│  │  │  │                │        │    │                    │被告不能再扣除│
│  │  │  │                │        │    │                    │              │
│  │  ├─┼────────┼────┼──┼──────────┼───────┤
│  │  │12.│扣除一至五樓四間│24000   │應再│不在合約之內，且否認│浴室之對外排風│
│  │  │  │浴室未做排風    │        │扣除│上開金額            │設備，尚非必備│
│  │  │  │                │        │    │                    │之設施，因認被│
│  │  │  │                │        │    │                    │告抗辯無理由  │
│  │  ├─┼────────┼────┼──┼──────────┼───────┤
│  │  │13.│扣除一至五樓室內│主張與16.│應再│                    │被告目前已經使│
│  │  │  │未接電至無法使用│合併計算│扣除│                    │用系爭房屋，其│
│  │  │  │                │        │    │                    │並無法證明該屋│
│  │  │  │                │        │    │                    │無電使用，且接│
│  │  │  │                │        │    │                    │電通常係最後完│
│  │  │  │                │        │    │                    │工時始為之，本│
│  │  │  │                │        │    │                    │件因被告終止契│
│  │  │  │                │        │    │                    │約而告停止，尚│
│  │  │  │                │        │    │                    │難要求原告在前│
│  │  │  │                │        │    │                    │往接電，被告抗│
│  │  │  │                │        │    │                    │辯為無理由    │
│  │  ├─┼────────┼────┼──┼──────────┼───────┤
│  │  │14.│扣除一至五樓外觀│8000    │應再│已做                │被告固舉林維良│
│  │  │  │磁磚補修        │        │扣除│                    │為證，然外觀是│
│  │  │  │                │        │    │                    │否需修補，乃為│
│  │  │  │                │        │    │                    │個人主觀認定，│
│  │  │  │                │        │    │                    │應認不能再扣除│
│  │  ├─┼────────┼────┼──┼──────────┼───────┤
│  │  │15.│扣除一至五樓外牆│被告未表│應再│                    │被告未表明金額│
│  │  │  │未做            │明金額  │扣除│                    │，無法認定，不│
│  │  │  │                │        │    │                    │能再扣除      │
╞═╪═╪═╪════════╪════╪══╪══════════╪═══════╡
│二│︵│16.│扣除二樓小間牆壁│與13.合計│應再│否認                │本院前往勘驗發│
│有│加│  │、一樓大間、三樓│150000  │扣除│                    │現確有如本院卷│
│瑕│上│  │、四樓漏水      │（嗣被告│    │                    │第三三二頁至三│
│疵│13.│  │                │改稱此部│    │                    │四九頁之情形，│
│應│︶│  │                │分扣14萬│    │                    │而證人陳美蓮證│
│再│一│  │                │）      │    │                    │稱當時即有漏水│
│扣│八│  │                │        │    │                    │（見本院卷第一│
│除│五│  │                │        │    │                    │四四頁），被告│
│部│○│  │                │        │    │                    │辯稱應依新康興│
│分│○│  │                │        │    │                    │防水有限公司之│
│  │○│  │                │        │    │                    │估價單（14萬）│
│  │  │  │                │        │    │                    │為合理。      │
│  │  ├─┼────────┼────┼──┼──────────┼───────┤
│  │  │17.│扣除粉刷不平，致│35000   │應再│否認                │是否粉刷不平涉│
│  │  │  │需重行修補粉刷  │        │扣除│                    │個人主觀，且本│
│  │  │  │                │        │    │                    │院前往勘驗時，│
│  │  │  │                │        │    │                    │均未發現，是被│
│  │  │  │                │        │    │                    │告雖舉林維良之│
│  │  │  │                │        │    │                    │估價單，仍應認│
│  │  │  │                │        │    │                    │不能再扣除。  │
╞═╪═╪═╪════════╪════╪══╪══════════╪═══════╡
│三│二│18.│二至四樓天井不做│143000  │應再│改做為一樓樓梯下二口│被告提出林維良│
│原│一│  │，原設計二樓一大│        │扣除│、二樓、三樓、四樓後│估價單為證（本│
│告│三│  │片玻璃及框、一門│        │    │面三口、三樓走廊一口│院卷第一一五頁│
│變│六│  │、一窗，三、四樓│        │    │、四樓樓梯一口、五樓│），認應再扣除│
│更│一│  │各一門、一窗、牆│        │    │右側一口之費用      │              │
│設│四│  │壁三面及施工鷹架│        │    │                    │              │
│計│  │  │均無庸施作之費用│        │    │                    │              │
│後│  ├─┼────────┼────┼──┼──────────┼───────┤
│，│  │19.│天井中原需施作之│5000    │應再│同意扣除三千元（計算│依原告同意方式│
│無│  │  │地板防水防護設施│        │扣除│方法：二坪乘以一千五│，再扣除3000元│
│庸│  │  │費用            │        │    │百元）              │              │
│施│  ├─┼────────┼────┼──┼──────────┼───────┤
│作│  │20.│三、四樓前面廁所│38944   │應再│否認                │被告就此部分未│
│項│  │  │壁面僅施做一半，│        │扣除│                    │提出證明，不能│
│目│  │  │之另一半磁磚、材│        │    │                    │再扣除        │
│卻│  │  │料磚、水泥費用應│        │    │                    │              │
│未│  │  │扣除            │        │    │                    │              │
│扣│  ├─┼────────┼────┼──┼──────────┼───────┤
│除│  ││天井部分二丁掛（│146670  │應再│否認                │證人林維良證稱│
│，│  │  │原需花費210750，│        │扣除│                    │原告主張扣除64│
│應│  │  │原告主動扣除6408│        │    │                    │080元合理，應 │
│再│  │  │0，應再扣146670 │        │    │                    │認不能再扣除  │
│扣│  │  │）              │        │    │                    │              │
│除│  ├─┼────────┼────┼──┼──────────┼───────┤
│部│  ││原鋁門上方之鋁窗│12000   │應再│ 否認               │被告不能證明曾│
│分│  │  │應為可左右拉開之│        │扣除│                    │對鋁窗形式約定│
│  │  │  │活動式鋁窗，原告│        │    │                    │，是被告辯稱應│
│  │  │  │擅自更改為造價較│        │    │                    │再扣除為無理由│
│  │  │  │便宜之封閉式鋁窗│        │    │                    │              │
│  │  │  │，差價應扣除    │        │    │                    │              │
╘═╧═╧═╧════════╧════╧══╧══════════╧═══════╛
附表三：新建及增建工程（或稱主工程）以及不在合約設計圖內之追加各項細目及金額
┌─┬─┬──────────────────┬──────────┬───────┐
│名│價│原告乙○○（承攬人）整理之工程項目表│被告甲○○（定作人）│本院查        │
│  │  │（見本院卷第九一頁至九四頁背面）    │對原告主張之該項有無│              │
│  │  │                                    │爭執                │              │
│  │  ├─┬────────┬────┬──┤                    │              │
│  │  │編│ 項  目  名  稱 │該單項之│主張│                    │              │
│  │  │  │                │金額    │已否│                    │              │
│  │  │  │                │        │付款│                    │              │
│稱│額│號│                │        │    │                    │              │
├─┼─┼─┼────────┼────┼──┼──────────┼───────┤
│一│依││加高樑柱、樓板、│12000   │未付│係原告自行變更設計，│編號至均屬│
│合│據│  │天井，一樓板原36│        │    │被告發現後，原告係稱│變更、追加部分│
│約│原│  │0公分，加高60公 │        │    │無庸另加價，被告始同│，原告可再請求│
│設│告│  │分，補貼木工1200│        │    │意變更並由原告續行施│              │
│計│之│  │0元             │        │    │作；再者，天井無庸施│              │
│圖│陳│  │                │        │    │作，則無庸施作之牆壁│              │
│內│述│  │                │        │    │、門、窗、防水防護措│              │
│，│欄│  │                │        │    │施費用原告均未扣除。│              │
│新│或│  │                │        │    │                    │              │
│建│工├─┼────────┼────┼──┤                    │              │
│及│程││加高樑柱、樓板、│9000    │未付│                    │              │
│增│項│  │天井，一樓加樑、│        │    │                    │              │
│建│目│  │鋼筋、混泥土、模│        │    │                    │              │
│工│表│  │板（40公分×40公│        │    │                    │              │
│程│均│  │分×長600公分×1│        │    │                    │              │
│︵│無│  │500元）         │        │    │                    │              │
│或│記├─┼────────┼────┼──┤                    │              │
│稱│載││加高樑柱、樓板、│12000   │未付│                    │              │
│主│  │  │天井，二樓加樑、│        │    │                    │              │
│工│  │  │鋼筋、混泥土、模│        │    │                    │              │
│程│  │  │板（40公分×40公│        │    │                    │              │
│︶│  │  │分×長800公分×1│        │    │                    │              │
│追│  │  │500元）         │        │    │                    │              │
│加│  ├─┼────────┼────┼──┤                    │              │
│之│  ││加高樑柱、樓板、│87120   │未付│                    │              │
│各│  │  │天井，二、三、四│        │    │                    │              │
│項│  │  │樓板（200公分×4│        │    │                    │              │
│細│  │  │00公分＝2.42坪）│        │    │                    │              │
│目│  │  │每坪12000元，有 │        │    │                    │              │
│及│  │  │三樓，共87120元 │        │    │                    │              │
│金│  │  │（2.42×12000×3│        │    │                    │              │
│額│  │  │＝87120）       │        │    │                    │              │
│  │  ├─┼────────┼────┼──┼──────────┼───────┤
│  │  ││一樓浴室改造，打│3900    │未付│一樓浴室內縮部分係當│編號至為變│
│  │  │  │工半天1250元，土│        │    │時言明不加價始同意施│更、追加部分。│
│  │  │  │水工一組半天2050│        │    │作；另三、四樓前方廁│原告得再請求  │
│  │  │  │元，材料、磚、水│        │    │所，係施作至一半即要│              │
│  │  │  │泥600元，共3900 │        │    │求勿續施作，而由被告│              │
│  │  │  │元              │        │    │自行裝設玻璃，故並無│              │
│  │  │  │                │        │    │打工費可言；另被告無│              │
│  │  │  │                │        │    │庸施作部分亦應扣除。│              │
│  │  │  │                │        │    │自行裝設玻璃，故並無│              │
│  │  ├─┼────────┼────┼──┤                    │              │
│  │  ││二樓、四樓浴室改│8400    │未付│                    │              │
│  │  │  │造，（每樓打工半│        │    │                    │              │
│  │  │  │天1250元，水泥工│        │    │                    │              │
│  │  │  │一組半天2050元，│        │    │                    │              │
│  │  │  │廢物清除半天900 │        │    │                    │              │
│  │  │  │元，共4200元），│        │    │                    │              │
│  │  │  │共有二樓層，計84│        │    │                    │              │
│  │  │  │00元            │        │    │                    │              │
│  │  ├─┼────────┼────┼──┤                    │              │
│  │  ││原有前面三、四樓│2500    │未付│                    │              │
│  │  │  │浴室改造，磚打掉│        │    │                    │              │
│  │  │  │一天2500元      │        │    │                    │              │
│  │  ├─┼────────┼────┼──┤                    │              │
│  │  ││浴室改造，全部廢│4500    │未付│                    │              │
│  │  │  │物吊工3000元，車│        │    │                    │              │
│  │  │  │工一台1500，共45│        │    │                    │              │
│  │  │  │00元            │        │    │                    │              │
│  │  ├─┼────────┼────┼──┼──────────┼───────┤
│  │  ││(1)二樓前面改造（│27700   │未付│係與編號部分共同計│原告只請求3800│
│  │  │  │  打工二天共5000│        │（只│價共十五萬元，該部分│元，應予准許  │
│  │  │  │  元、廢物清除大│        │請求│已付清。            │              │
│  │  │  │  工一天2000元、│        │3800│                    │              │
│  │  │  │  車廢物二台共30│        │，詳│                    │              │
│  │  │  │  00元、水泥工師│        │見註│                    │              │
│  │  │  │  父一天2300元、│        │記欄│                    │              │
│  │  │  │  女工一天1800元│        │）  │                    │              │
│  │  │  │  、貼磁磚師父二│        │    │                    │              │
│  │  │  │  天共4600元、材│        │    │                    │              │
│  │  │  │  料、水泥、沙、│        │    │                    │              │
│  │  │  │  磚、磁磚、黑土│        │    │                    │              │
│  │  │  │  計3000元      │        │    │                    │              │
│  │  │  │(2)三、四樓冷氣口│        │    │                    │              │
│  │  │  │  補平四口（每口│        │    │                    │              │
│  │  │  │  1500元）計6000│        │    │                    │              │
│  │  │  │  元            │        │    │                    │              │
│  │  ├─┼────────┼────┼──┼──────────┼───────┤
│  │  ││隔間磚、沙、水泥│32300   │未付│係包括於主契約中，一│原告未請求    │
│  │  │  │、粉光、油漆（一│        │（但│樓原設計即須隔間，原│              │
│  │  │  │樓長770公分×高3│        │未請│告所附附圖中亦可看出│              │
│  │  │  │20公分＝7.45坪；│        │求，│一樓部分原有設計隔間│              │
│  │  │  │二樓長200公分×3│        │詳見│牆，故此隔間牆並非追│              │
│  │  │  │00公分＝2.05坪，│        │註記│加不得另行計價。    │              │
│  │  │  │共9.5坪）每坪340│        │欄）│                    │              │
│  │  │  │0元共32300元    │        │    │                    │              │
│  │  ├─┼────────┼────┼──┼──────────┼───────┤
│  │  ││全部腰帶、花磚總│54075   │未付│                    │有估價單可參（│
│  │  │  │金額61005元，退 │        │    │                    │見本院卷十六、│
│  │  │  │回6930元，可扣除│        │    │                    │十七頁）應予准│
│  │  │  │，剩54075元     │        │    │                    │許            │
│  │  ├─┼────────┼────┼──┼──────────┼───────┤
│  │  ││向民族路前面電動│十萬    │已付│                    │原告主張已給付│
│  │  │  │捲門合約內二口已│        │    │                    │，無庸審酌    │
│  │  │  │完成，另外再追加│        │    │                    │              │
│  │  │  │二口（一口五萬元│        │    │                    │              │
│  │  │  │）共十萬元      │        │    │                    │              │
│  │  ├─┼────────┼────┼──┼──────────┼───────┤
│  │  ││向忠義路後面本工│五萬    │已付│                    │原告主張已給付│
│  │  │  │程電動門改有小門│        │    │                    │，無庸審酌    │
│  │  │  │一口，另外追加一│        │    │                    │              │
│  │  │  │口              │        │    │                    │              │
│  │  ├─┼────────┼────┼──┼──────────┼───────┤
│  │  ││拆招牌工、吊車、│16500   │未付│係包括於主契約中，按│應不得再另計算│
│  │  │  │運金（地點：關廟│        │    │原建物上招牌（原招牌│費用          │
│  │  │  │鄉埤頭村100之23 │        │    │有橫的有直的）若不拆│              │
│  │  │  │號）            │        │    │除將如何進行正面整修│              │
│  │  ├─┼────────┼────┼──┤工作；另參原契約第四│              │
│  │  ││民族路前面拆白鐵│一萬    │未付│張原即載明應施作更換│              │
│  │  │  │窗，二、三、四樓│        │    │六口白鋁窗，則拆運工│              │
│  │  │  │共六口，拆工資、│        │    │資本即應計入主契約中│              │
│  │  │  │車工，共一萬元  │        │    │而不得另行計費。    │              │
│  │  ├─┼────────┼────┼──┼──────────┼───────┤
│  │  ││工程完工，剩下沙│23170   │未付│工程未用剩下之材料，│應無另定作人負│
│  │  │  │（15×600元＝900│        │    │當然由承攬人自行清運│擔之理        │
│  │  │  │0元）；剩下水泥 │        │    │，豈可令定作人負擔，│              │
│  │  │  │（42包×135元＝5│        │    │於法無據。          │              │
│  │  │  │670元）；吊工二 │        │    │                    │              │
│  │  │  │、三、四樓要五天│        │    │                    │              │
│  │  │  │（每天工資1500元│        │    │                    │              │
│  │  │  │）共7500元；挑工│        │    │                    │              │
│  │  │  │半天1000元。合計│        │    │                    │              │
│  │  │  │23170元         │        │    │                    │              │
│  │  ├─┼────────┼────┼──┼──────────┼───────┤
│  │  ││三、四樓按摩浴缸│二萬    │未付│按承攬人施作浴室，雖│編號至應屬│
│  │  │  │座材料、磚、沙、│        │    │未包含內部衛浴設備，│變更、追加，原│
│  │  │  │水泥、磁磚、水泥│        │    │但浴缸基座本即應施作│告得再請求    │
│  │  │  │工（每座一萬元）│        │    │，豈可謂追加。      │              │
│  │  │  │有二座，共二萬元│        │    │                    │              │
│  │  ├─┼────────┼────┼──┼──────────┤              │
│  │  ││一、二樓補門框二│3800    │未付│原告稱不加價        │              │
│  │  │  │口，土水工：大工│        │    │                    │              │
│  │  │  │2200元、小工1600│        │    │                    │              │
│  │  │  │元，共3800元    │        │    │                    │              │
│  │  ├─┼────────┼────┼──┼──────────┤              │
│  │  ││修改淋浴間座，三│3800    │未付│原告稱不加價        │              │
│  │  │  │、四樓共四座：大│        │    │                    │              │
│  │  │  │工一天2200、小工│        │    │                    │              │
│  │  │  │一天1600元，共38│        │    │                    │              │
│  │  │  │00元            │        │    │                    │              │
│  │  ├─┼────────┼────┼──┼──────────┤              │
│  │  ││三、四樓改門，打│一萬    │未付│否認有如其所稱之價值│              │
│  │  │  │工、車工、吊工、│        │    │。                  │              │
│  │  │  │水泥工（每口5000│        │    │                    │              │
│  │  │  │元）有兩口共一萬│        │    │                    │              │
│  │  │  │元              │        │    │                    │              │
│  │  ├─┼────────┼────┼──┼──────────┤              │
│  │  ││三樓打窗一口，打│4500    │未付│主契約內原即要求要留│              │
│  │  │  │工、廢物清除、水│        │    │設窗戶，但原告未依約│              │
│  │  │  │泥工補修        │        │    │施作，被告當然有權要│              │
│  │  │  │                │        │    │求依約施作，此部分並│              │
│  │  │  │                │        │    │非追加。            │              │
│  │  ├─┼────────┼────┼──┼──────────┤              │
│  │  ││二樓廚房，打工、│6000    │未付│                    │              │
│  │  │  │水泥磚、補修    │        │    │                    │              │
│  │  ├─┼────────┼────┼──┼──────────┤              │
│  │  ││二、三樓油木灣弓│24000   │未付│                    │              │
│  │  │  │門豪華二口（每口│        │    │                    │              │
│  │  │  │12000元）有二口 │        │    │                    │              │
│  │  │  │共24000元       │        │    │                    │              │
│  │  ├─┼────────┼────┼──┼──────────┼───────┤
│  │  ││三、四樓地板水泥│53730   │未付│施做地板縱未施做大理│原告只請求4023│
│  │  │  │粉光，包括材料、│        │（只│石面原即應將其抹平，│0，應予准許。 │
│  │  │  │水泥、沙、吊工、│        │請求│此部分非追加。再者，│              │
│  │  │  │水泥工（39.8坪×│        │4023│此部分價格亦不合理，│              │
│  │  │  │1350元＝53730元 │        │0， │依原告主契約第一張５│              │
│  │  │  │）              │        │詳見│舖面(3)所列，三、四樓│              │
│  │  │  │                │        │註記│、沙、水泥僅需三萬零│              │
│  │  │  │                │        │欄）│二百元。            │              │
│  │  ├─┼────────┼────┼──┼──────────┼───────┤
│  │  ││水電部分：      │48300   │未付│此部分係原告將各設備│應予准許      │
│  │  │  │一樓浴室修改一式│        │    │位置放錯，更改錯誤之│              │
│  │  │  │3000元、二樓廚房│        │    │費用自不得令被告負擔│              │
│  │  │  │修改一式7000元、│        │    │。況當初已先告知原告│              │
│  │  │  │三樓浴室前後修改│        │    │若要加價均應先告知，│              │
│  │  │  │一式9500元、四樓│        │    │惟原告曾未告知加價之│              │
│  │  │  │浴室修改一式9500│        │    │事。                │              │
│  │  │  │元、五樓增加部分│        │    │                    │              │
│  │  │  │不附帶電燈一式一│        │    │                    │              │
│  │  │  │萬元、一至五樓打│        │    │                    │              │
│  │  │  │壁工資一式7500元│        │    │                    │              │
│  │  │  │、漏電器及開關電│        │    │                    │              │
│  │  │  │線一式1800元，共│        │    │                    │              │
│  │  │  │48300元         │        │    │                    │              │
╞═╪═╪═╪════════╪════╪══╪══════════╪═══════╡
│二│依││忠義路一樓前面寬│七萬    │已付│                    │編號至原告│
│不│據│  │385公分×長120公│        │    │                    │主張已給付，無│
│在│原│  │分：鋼筋、混泥土│        │    │                    │庸審酌        │
│合│告│  │、灌漿、水泥工、│        │    │                    │              │
│約│之│  │二丁掛磁磚、工錢│        │    │                    │              │
│設│陳│  │、水電，總完成70│        │    │                    │              │
│計│述│  │000元           │        │    │                    │              │
│圖│欄├─┼────────┼────┼──┼──────────┤              │
│內│或││四樓部分增建寬38│八萬    │已付│                    │              │
│，│工│  │5公分、長250公分│        │    │                    │              │
│追│程│  │，總完成80000元 │        │    │                    │              │
│加│項├─┼────────┼────┼──┼──────────┤              │
│增│目││民族路五樓正面牌│十五萬  │已付│                    │              │
│建│表│  │樓寬770公分、長1│        │    │                    │              │
│部│均│  │50公分，總完成15│        │    │                    │              │
│分│無│  │0000元          │        │    │                    │              │
│之│記├─┼────────┼────┼──┼──────────┤              │
│各│載││五樓鋁門一座2800│二萬八千│已付│                    │              │
│項│  │  │0元（民族路）   │        │    │                    │              │
│細│  ├─┼────────┼────┼──┼──────────┤              │
│目│  ││二樓前面白鐵圍木│三萬五千│已付│                    │              │
│及│  │  │牆35000元       │        │    │                    │              │
│金│  ├─┼────────┼────┼──┼──────────┼───────┤
│額│  ││一樓樓梯追加一座│八萬    │未付│                    │被告未提出抗辯│
│  │  │  │，打工、模板、鋼│        │    │                    │，應予准許    │
│  │  │  │筋、混凝土、灌漿│        │    │                    │              │
│  │  │  │、水泥工、油漆、│        │    │                    │              │
│  │  │  │大理石、扶手，共│        │    │                    │              │
│  │  │  │80000元         │        │    │                    │              │
│  │  ├─┼────────┼────┼──┼──────────┼───────┤
│  │  ││五樓原有拆鐵厝工│14500   │未付│五樓原有一現在鐵厝面│無再另計算拆除│
│  │  │  │共14500元       │        │    │積約三分之二大的鐵厝│費用之理      │
│  │  │  │                │        │    │，係原告擅自拆除，該│              │
│  │  │  │                │        │    │部分損失十二萬（以現│              │
│  │  │  │                │        │    │有鐵厝十八萬之三分之│              │
│  │  │  │                │        │    │二計價）應賠償被告。│              │
│  │  │  │                │        │    │再者，縱認係達成協議│              │
│  │  │  │                │        │    │建新鐵厝，則依工程慣│              │
│  │  │  │                │        │    │例，費用當已包括拆除│              │
│  │  │  │                │        │    │舊有鐵厝，豈有另計費│              │
│  │  │  │                │        │    │稱係追加之理。      │              │
│  │  ├─┼────────┼────┼──┼──────────┼───────┤
│  │  ││五樓鋼筋沒用，補│二萬    │未付│未用之鋼筋豈可令被告│原告仍可再使用│
│  │  │  │貼共20000元     │        │    │負擔。              │，不可再請求  │
│  │  ├─┼────────┼────┼──┼──────────┼───────┤
│  │  ││鐵厝全部完成共18│十八萬  │已付│同                │原告主張已給付│
│  │  │  │0000元          │        │    │                    │，無庸審酌    │
│  │  ├─┼────────┼────┼──┼──────────┼───────┤
│  │  ││五樓隔間吊工、紅│161500  │未付│施做範圍並非原告所稱│原告請求161500│
│  │  │  │磚、砂、水泥、水│        │（原│四十七點五坪之大，此│元範圍內應予准│
│  │  │  │泥工、油漆、730 │        │告就│部分應實際丈量施工面│許。          │
│  │  │  │公分+730公分+730│        │此部│積。                │              │
│  │  │  │公分+410公分+180│        │分請│                    │              │
│  │  │  │公分+170公分+280│        │求17│                    │              │
│  │  │  │公分+170公分+475│        │7480│                    │              │
│  │  │  │公分+140公分總長│        │，但│                    │              │
│  │  │  │4015公分×高360 │        │依本│                    │              │
│  │  │  │公分＝43.7坪    │        │表卻│                    │              │
│  │  │  │800公分+210公分+│        │為16│                    │              │
│  │  │  │250公分＝1260公 │        │1500│                    │              │
│  │  │  │分×高100公分＝ │        │，詳│                    │              │
│  │  │  │3.8坪           │        │見註│                    │              │
│  │  │  │43.7坪+3.8坪＝47│        │記欄│                    │              │
│  │  │  │.5坪×3400元，共│        │）  │                    │              │
│  │  │  │161500元        │        │    │                    │              │
│  │  ├─┼────────┼────┼──┼──────────┼───────┤
│  │  ││五樓原有地磚、砂│40800   │未付│係包括於主契約內，參│五樓為追加部分│
│  │  │  │、水泥、掉工，寬│        │    │主契約第二張５‧露台│，而原告主張尚│
│  │  │  │770公分×長730公│        │    │、陽台舖石英、止滑磚│屬合理，應予准│
│  │  │  │分＝17坪×2400元│        │    │，８‧屋頂處理：貼高│許            │
│  │  │  │共40800元       │        │    │級石英磚。          │              │
├─┴─┴─┴────────┴────┴──┴──────────┴───────┤
│註記：依據原告90.4.30之辯護意旨狀，原告將變更及追加工程部分整理計算後，分為四大部 │
│分：(1)一樓（即附圖增建Ｂ部分），被告要求增高六十公分及附圖增建Ｂ部分二、三、四樓加│
│      樑柱等項工程款共十二萬零一百二十元未給付。                                  │
│    (2)二樓正面改造（即附圖Ａ部分）及三、四樓冷氣孔補平工程款，原告請求被告應再給付│
│      三千八百元。                                                                │
│    (3)附圖Ｄ部分一樓後面增建、附圖新建Ｃ部分四樓改造、附圖Ａ、Ｂ部分五樓鐵厝工程及│
│      附圖Ａ、Ｂ、Ｃ部分磁磚腰帶等項工程款共應給付一百二十九萬二千一百五十五元扣除│
│      被告已給付三十一萬三千元、五萬元、十萬元及十八萬元合計六十四萬三千元，尚欠六│
│      十四萬九千一百五十五元。                                                    │
│    (4)附圖Ａ、Ｃ部分浴室改造部分：一、二、三、四樓改造工程款共一萬九千三百元未給付│
│      。                                                                          │
│惟查：原告之所以將變更及追加工程部分分為此四部分之依據，乃係原告在提起本件訴訟之初│
│      所自行製作之明細。                                                          │
│上述(1)部分即原告起訴所稱之證據二（見本院卷第十一頁，亦即相當於本表之至）；    │                  │
│上述(2)部分即原告起訴所稱之證據三（見本院卷第十二頁，但該證據三末關於0000－0000原應│
│      為4800，但原告於該明細計算錯誤成3800，而原告亦據錯誤之數據請求；又此部分相當│                  │
│      於本表之，該編號列27700，然原告僅請求3800，因屬原告自行捨棄部分，爰不另 │
│      加以認定）；                                                                │
│上述(3)即原告起訴所稱之證據四、五（見本院卷第十三頁至十九頁，但原告於嗣後製作本工程│
│      細目表時，又有多處與起訴時引用之原明細相悖之處，且此部分實屬複雜應先分別說明│
│      如次：                                                                      │
│      證據四即原告所請求之上述(3)部分之整理。                                    │
│      上表編號，因在原告起訴所據之證據四、五均未提及，雖原告在本表有列，但原告│
│        未據此部分加以請求，此部分因涉及原告自行捨棄部分，本院不加以認定。        │
│      原告就(3)部分之請求又可分為：                                              │
│        (甲)五樓鐵厝相關項目部分：包括上表編號、、、、、、，其金額合計│
│          為594800元（此部分與原告陳述相符，惟原告請求之金額卻又並非自此為計算之依│
│          據，實有另加以說明之必要。按原告就(3)部分請求之金額認定原應給付0000000元 │
│          之依據乃原告證據四最末行所載，然該「總價0000000」卻又是自證據五而來，然 │
│          上表編號即證據五「估價單」第二項品名為「5F隔間內牆」然該估價單上載金額│
│          為177480，亦即雖原告之工程項目表僅列161500元，但實際上原告請求之金額為17│
│          7480元，特此說明。）                                                    │
│        (乙)其餘部分：包括上表編號至、、等項目。（其中上表編號雖列53730元 │
│          ，惟原告請求之金額卻又並非自此為計算之依據，實有另加以說明之必要。按原告│
│          就(3)部分請求之金額認定原應給付0000000元，而此金額乃包括原告證據四之各項 │
│          目加總後之總合，依據原告證據四之項目中有寫「第一張」、「第二張」，應即指│
│          本院卷第十四頁、十五頁之之二張估價單，細核上開二估價單，原告所製做之工程│
│          項目表編號應指第十四頁估價單上第六項「3.4F內部地板水泥粉光」以及第十五│
│          頁估價單上第七項「4F地平粉光」，經將二項目金額35100及5130加總後為40230，│
│          自可知原告雖然在本附表上寫明此部分為53730，但若自其請求之金額觀察，其僅 │
│          請求40230元，附此說明。）                                               │
│上述(4)即原告起訴所稱之證據六（見本院卷第二十頁）。                                │
└─────────────────────────────────────────┘
附表四：新建及增建工程（或稱主工程）中原告自認未施作，主動扣除（陳述時有提及
        ，但於計算時漏未實際扣除）
┌─┬─┬──────────────────┬──────────┬───────┐
│名│價│原告乙○○（承攬人）整理之工程項目表│被告甲○○（定作人）│本院查        │
│  │  │（見本院卷第九一頁至九四頁背面）    │對原告主張之該項有無│              │
│　│　├─┬────────┬────┬──┤爭執　　　　　　　　│　　　　　　　│
│  │  │編│ 項  目  名  稱 │該單項之│主張│                    │              │
│  │  │  │                │金額    │應否│                    │              │
│  │  │號│                │        │扣除│                    │              │
│  │  ├─┼────────┼────┼──┼──────────┼───────┤
│  │  ││一樓樓梯扶手7.9 │36960   │應予│無                  │應予扣除（雖原│
│  │  │  │米×2400元＝1896│        │扣除│                    │告計算時漏列，│
│  │  │  │0元，大理石3坪×│        │    │                    │但其陳述業已提│
│  │  │  │6000元＝18000元 │        │    │                    │及，自應扣除，│
│  │  │  │共36960元       │        │    │                    │且自原證七即本│
│  │  │  │                │        │    │                    │院卷第二一頁估│
│稱│額│  │                │        │    │                    │價單亦可看出）│
└─┴─┴─┴────────┴────┴──┴──────────┴───────┘
